---
title: "Praktikum 2 Analisis Regresi"
author: "Aliffah Fathara"
date: "2026-02-09"
output:
  html_document:
    toc: true
    toc_float: true
    code_folding: hide
    df_print: paged
---

# Data
```{r}
library(readxl)

data <- read_excel("D:\\Documents\\PPT kuliah\\smester IV\\NSC-2025.xlsx", sheet="Sheet2")
head(data)
```

# Menyesuaikan Peubah
```{r}
colnames(data) <- c("Kabupaten/Kota", "Y", paste0("X", 1:9))
head(data)
```

# Eksplorasi Data

```{r}
n <- nrow(data)
```

```{r}
plot(data$X3, data$Y,
     main = "Persentase Penduduk Miskin vs Indeks Pembangunan Manusia",
     xlab = "PPM",
     ylab = "IPM")
```

```{r}
summary(data$Y)
```

```{r}
boxplot(data$Y)
```
```{r}
summary(data$X3)
```
```{r}
boxplot(data$X3)
```
# Pembentukan Model

## Manual

### Koefisien Regresi

```{r}
x <- data$X3
y <- data$Y
```

```{r}
b1 <- (sum(x*y)-sum(x)*sum(y)/n)/(sum(x^2)-(sum(x)^2/n))
b0 <- mean(y)-b1*mean(x)

cat("Koefisien b0:", b0, "\n")  
cat("Koefisien b1:", b1, "\n")
```
### Standar Error Parameter Regresi
```{r}
galat <- y-(b0+b1*x)
ragam_galat <- sum(galat^2)/(n-2)

se_b0 <- sqrt(ragam_galat*(1/n+mean(x)^2/sum((x-mean(x))^2)))
se_b1 <- sqrt(ragam_galat/sum((x-mean(x))^2))

cat("Standar error b0:", se_b0, "\n") 
cat("Standar error b1:", se_b1, "\n")
```

### Signifikansi Parameter (nilai-t)

```{r}
t_b0 <- b0/se_b0
t_b1 <- b1/se_b1
p_b0 <- 2*pt(-abs(t_b0 ),df<-n-2)
p_b1 <- 2*pt(-abs(t_b1 ),df<-n-2)

cat("Nilai t pada b0 adalah", t_b0, "dengan nilai p sebesar", p_b0, "\n")  
```
```{r}
cat("Nilai t pada b1 adalah", t_b1, "dengan nilai p sebesar", p_b1, "\n") 
```

### Koefisien Determinasi dan Penyesuaiannya
```{r}
r <- (sum(x*y)-sum(x)*sum(y)/n)/
sqrt((sum(x^2)-(sum(x)^2/n))*(sum(y^2)-(sum(y)^2/n)))
Koef_det <- r^2
Koef_det
```
```{r}
Adj_R2 <- 1-((1-Koef_det)*(n-1)/(n-1-1))
Adj_R2
```
### Signifikansi Simultan (F)
```{r}
galat<-y-(b0+b1*x)

JKG <- sum((y - (b0+b1*x))^2)
JKReg <- sum(((b0+b1*x)- mean(y))^2)
JKT <- sum((y - mean(y))^2)
JKT <- JKReg+JKG

dbReg <- 1
dbg <- n-2
dbt <- n-1

(Fhit <- (JKReg/dbReg)/(JKG/dbg))
```
```{r}
(p_Fhit <- 1-pf(Fhit, dbReg, dbg, lower.tail = F))
```
## Menggunakan Fungsi `lm()`

```{r}
model <- lm(Y~X3, data = data)
summary(model)
```
```{r}
anova(model)
```
# Kesimpulan

Model yang terbentuk adalah sebagai berikut:

$$\hat{Y} = 84.2552  + -0.9377205 X_3$$
dengan Y adalah Index Pembangunan Manusia dan X3 adalah persentase Penduduk Miskin.

Didapatkan nilai $\hat\beta_0 = 84.2552$ artinya nilai dugaan rataan indeks pembangunan manusia ketika Persentase Penduduk Miskin bernilai 0 persen adalah 84.255%, akan tetapi nilai 0 tidak ada dalam selang pengamatan Persentase Penduduk Miskin sehingga $\hat\beta_0$ tidak dapat didefinisikan lebih lanjut

Nilai $\hat\beta_0 = -0.9377205$ artinya nilai dugaan perubahan dugaan rataan Indeks Pembangunan Manusia jika Rata-rata lama sekolah berubah satu tahun adalah sebesar -0.937%

Koefisien determinasi yang dihasilkan adalah 0.48314 atau 48.31% artinya keragaman Indeks Pembangunan Manusia yang dapat dijelaskan oleh persentase Penduduk Miskn adalah sebesar 48.31%, sisanya yaitu 51.69% dijelaskan oleh peubah lain yang tidak dimasukkan dalam model.
